【裁判字號】    97,上訴,2175
【裁判日期】    970717
【裁判案由】    違反期貨交易法
【裁判全文】
臺灣高等法院刑事判決                97年度上訴字第2175號
  上  訴  人
  即  被  告  乙○○
上列上訴人因違反期貨交易法案件，不服臺灣士林地方法院96年
度訴字第498號，中華民國96年12月7日第一審判決（起訴案號：
臺灣士林地方法院檢察署94年度偵字第7935號），提起上訴，本
院判決如下：
    主  文
原判決關於乙○○部分撤銷。
乙○○共同未經許可，擅自經營期貨經理事業，處有期徒刑壹年
，減為有期徒刑陸月。緩刑年。並於本案判決確定後陸個月內
，向公庫支付新台幣拾萬元。
    事  實
一、緣鄭瑞香（業經判處有期徒刑六月，減為有期徒刑三月確定
    ）係「山協高科技資訊網路股份有限公司」（原設於臺北市
    ○○○路5段412號7樓之3，嗣遷移至臺北市大安區○○○路
    ○ 段67號11樓，下稱山協公司）董事長，該公司登記之營業
    項目為：「工藝品之製造加工及買賣；皮革製品之加工及買
    賣；進口菸酒、食品飲料、調酒器具之買賣業務；前項各項
    產品之進出口貿易（期貨除外）；資訊軟體零售業、批發業
    、服務業；資料處理服務業；電子資訊供應服務業；投資顧
    問業；企業經營管理顧問業」，並不包括代客操作外匯保證
    金交易及經營期貨經理、顧問業務。而乙○○與鄭瑞香均明
    知外匯業務為特許業務，有關外匯業務之經營，包括「外幣
    保證金交易」等外匯業務，須經中央銀行之許可，限由中央
    銀行核准之外匯指定銀行辦理，而「外幣保證金交易」係屬
    期貨交易法第3條第1項第 4款所規定之槓桿保證金交易，為
    期貨交易之一種，亦受期貨交易法之規範，如以接受委託而
    收取佣金或手續費等方式代他人操作外幣保證金交易者，係
    屬經營期貨經理事業，應經主管機關財政部證券暨期貨管理
    委員會之許可，始得為之，竟未經主管機關財政部証券暨期
    貨管理委員會之許可，並發給許可證照，即共同基於犯意聯
    絡，自91年3、4月間起至91年12月底止，先後於臺北市○○
    ○路○段412號7樓之3及同址13樓之1（起訴書漏載）等處，
    以山協公司名義招攬客戶，而乙○○為取信其他不特定之投
    資人，乃以鄭瑞月（另經檢察官為不起訴處分）、郭瓊鳳（
    另經檢察官為不起訴處分）所聯名設於美國遠東銀行帳戶（
    帳號000000 000號）為山協公司代投資人操作外匯保證金交
    易之帳戶，約定由山協公司提供顧問合約書供投資人簽約，
    而由投資人委由山協公司下單買賣，從事各種幣別之外匯保
    證金交易，並以美元作計算單位貨幣，下單買賣保證金至少
    美金 1萬元，由乙○○負責決定交易商品（交易商品為美元
    、日幣、瑞士法郎等）及操作外匯保證金交易，而依各該外
    幣匯率在市場上行情波動之漲跌，不實際交割而結算差額，
    計算客戶盈虧，以此方式而非法經營外幣保證金交易之期貨
    經理業務，山協公司於投資人下單買賣保證金時，並交付帳
    戶開設確認書予投資人作為憑證，計有鄭瑞月投資美金 4萬
    元、郭瓊鳳投資美金2萬元、甲○○投資美金9萬元。嗣因乙
    ○○操作不當
    發生虧損，經甲○○於93年11月間提出告訴因而查悉上情。
二、案經甲○○訴由法務部調查局臺北市調查處報請台灣士林地
    方法院檢察署檢察官偵查起訴。
    理  由
一、訊據上訴人即被告乙○○供承上揭以同案被告鄭瑞香為負責
    人之山協公司，其公司登記之營業項目並不包括代客操作外
    匯保證金交易及經營期貨經理業務，而其有於上開時地未經
    主管機關之許可，即以山協公司名義招攬投資人從事外幣保
    證金交易，並以鄭瑞月及郭瓊鳳所聯名設於美國遠東銀行帳
    戶（帳號 000000000號）為山協公司所招攬之投資人操作外
    幣保證金交易等事實，惟否認有何違反期貨交易法之犯行，
    辯稱：外幣保證金交易並不屬於槓桿保證金交易之一種，而
    且在期貨交易市場以外處所所為之期貨交易，亦不受期貨交
    易法之規範，所以並不需要須經主管機關之許可云云。惟查
    ：
(一)以同案被告鄭瑞香為負責人之「山協公司」，其公司所核准
    登記經營之營業項目為：「工藝品之製造加工及買賣；皮革
    製品之加工及買賣；進口菸酒、食品飲料、調酒器具之買賣
    業務；前項各項產品之進出口貿易（期貨除外）；資訊軟體
    零售業、批發業、服務業；資料處理服務業；電子資訊供應
    服務業；投資顧問業；企業經營管理顧問業」，此有台北市
    政府函覆之山協公司登記資料表（含基本資料、董監事名單
    、所營事業項目名稱等）乙份附卷可稽（見原審卷第68至72
    頁）。至山協公司登記營業項目中雖包括「投資顧問業務」
    部分，惟查招攬國人至境外進行外匯保證金交易業務，係屬
    外匯相關投資之仲介業務，仍須經主管機關之許可，並由中
    央銀行核准之外匯指定銀行辦理，此有期貨交易之主管機關
    財政部證券暨期貨管理委員會函：「依央行85年11月11日（
    85）台央外柒字第2518號函以國內外投資之引介提供諮詢顧
    問業務並不包括外匯相關投資之仲介業務，招攬國人至境外
    進行外匯保證金交易係屬外匯相關投資之仲介業務，而所謂
    國際外匯資訊之諮詢顧問經洽經濟部商業司第六科亦表示並
    不包括外匯相關投資之仲介業務」等意見可稽，是以「山協
    公司」登記業務範圍並不包括「招攬國人至境外簽訂外匯保
    證金交易及經營期貨經理事業」之業務甚明。
(二)證人即告訴人甲○○如何於上開時地因遭被告乙○○以山協
    公司名義對外招攬投資人從事外幣保證金交易，而簽立顧問
    合約書，並依指示先後匯款計美金 9萬元至被告所指定之帳
    戶，而委由被告下單買賣，從事各種幣別之外匯保證金交易
    等情，業據證人即告訴人甲○○於偵查中證述綦詳在卷，依
    證人甲○○於偵查時證稱：乙○○要伊投資，說可以賺美金
    ，並拿比較表給伊看，和伊簽顧問合約書，伊共匯了美金 9
    萬至給乙○○，乙○○給伊 3張帳戶開設確認書云云（見偵
    查卷第38至40頁），並提出匯款單據、顧問合約書、山協公
    司損益報告表及帳戶開設確認書影本 3份等附卷可參（見偵
    查卷第12至第24頁、第225至233頁、調查卷第18頁），而同
    案被告鄭瑞香因擔任「山協公司」之負責人（董事長），與
    被告乙○○合作，由被告乙○○以山協公司名義對外招攬客
    戶從事外幣保證金交易，約定由客戶繳交一定外幣保證金額
    匯至被告乙○○所指定之帳戶內，再由被告乙○○匯至美國
    遠東銀行鄭瑞月、郭瓊鳳之聯名帳戶後，由被告乙○○負責
    下單操作買賣日幣、美金、瑞士法郎等外幣，以從事各種幣
    別之外匯保證金交易等情，此據同案被告鄭瑞香供承不諱在
    卷，而同案被告鄭瑞香所涉本件未經許可，擅自經營期貨經
    理事業之犯行，並經原審法院判處罪刑確定在案，有該刑事
    判決書在卷可參，另被告於法務部調查局臺北市調查處調查
    時、偵查中、原審法院審理時及本院審理時亦均供承有以山
    協公司名義招攬甲○○等人投資外匯保證金交易，並以鄭瑞
    月、郭瓊鳳為聯名戶和建華銀行旗下的美國遠東銀行（總行
    在洛杉磯）簽約，由其以電話或傳真向美國遠東銀行下單操
    作外匯（美元對瑞士法郎及美元對日幣）保證金交易。而從
    中賺取銀行的退點等情，於偵查中亦明確供稱：伊買賣的方
    式就是以電話向美國銀行下單，這是一種財務槓桿，伊只做
    到10倍，買賣的方式就是要繳交一定的保證金，保證金一定
    要補足，不補足就會被斷頭追繳保證金，伊是買美金對日幣
    ，是持有美金，若美金對日幣升值，伊就獲利，實現獲利的
    方式，美金對日幣升值，就平倉獲利‧‧‧伊是賺銀行的退
    點云云（見偵查卷第41頁、第43頁）；足徵山協公司確有於
    上開時地，未經主管機關財政部證券暨期貨管理委員會之許
    可，而由被告以山協公司名義對外招攬客戶從事外幣保證金
    交易，並簽立顧問合約書，指示客戶匯款至指定之帳戶，再
    由被告以山協公司下單買賣，代為從事各種幣別之外匯保證
    金交易，而依各該外幣匯率在市場上行情波動之漲跌，不實
    際交割僅結算差價，藉以向客戶收取佣金及銀行之退點等情
    ，亦堪認定。
(三)按經營期貨信託事業、期貨經理事業、期貨顧問事業或其他
    期貨服務事業，須經主管機關之許可並發給許可證照，始得
    營業，期貨交易法第八十二條第一項定有明文。而所稱「期
    貨經理事業」，指經營接受特定人委任，對委任人之委託交
    易資金，就有關期貨交易為分析、判斷，並基於該分析判斷
    ，為委任人執行期貨交易之業務者。「接受特定人委任從事
    全權委託期貨交易業務」即為經營期貨經理事業，期貨經理
    事業設置標準第二條、期貨經理事業管理規則第二條第一款
    分別定有明文。另所稱「期貨顧問事業」，指為獲取報酬，
    經營或提供期貨交易之分析、判斷建議者。「接受委任，對
    期貨交易有關事項提供研究分析意見或建議」、「發行有關
    期貨交易之出版品」、「舉辦有關期貨交易之講習」等均屬
    經營期貨顧問事業，期貨顧問事業設置標準第二條第一項、
    期貨顧問事業管理規則第二條第一項第一款、第二款、第三
    款亦分別定有明文。又期貨交易法第 3條第1項第4款所規定
    之「槓桿保證金契約」，係指當事人約定，一方支付價金一
    定成數之款項或取得他方授與之一定信用額度，雙方於未來
    特定期間內，依約定方式結算差價或交付約定物之契約，為
    期貨交易之一種﹔而所謂「外幣保證金交易」，係指一方於
    客戶與其簽約並繳付外幣保證金後，得隨時應客戶之請求，
    於保證金之數倍範圍內，以自己之名義為客戶之計算，在外
    匯市場從事不同幣別間之即期或遠期買賣交易，且此項交易
    不需實際交割，一般都在當日或到期日以前以反方向交易軋
    平，而僅結算買賣差價，此種契約具有：（一）以保證金交
    易。（二）未來期間履約特性。（三）每日結算損益之期貨
    交易特有之結算制度並於店頭市場交易，係屬「槓桿保證金
    交易」之一種，此經財政部證券暨期貨管理委員會87年5月
    26日台財證 (七)第33672號函示明確，被告乙○○既係以
    引介客戶即告訴人甲○○等人與美國遠東銀行簽約，使告訴
    人甲○○在預先繳納開戶保證金之數倍信用額度範圍內下單
    買賣外幣，其方式即係以保證金制度進行交易，無須實際以
    現貨外幣交割，而僅於平倉後計算其差價損益之外幣保證金
    交易，自屬於期貨交易法第三條第一項第四款所稱「槓桿保
    證金契約」之一種，而受期貨交易法之規範。又期貨交易法
    第3條第2項規定：非在期貨交易所進行之期貨交易，得經財
    政部於主管事項範圍內或中央銀行於掌理事項範圍內公告，
    不適用本法之規定，準此，中央銀行外匯局及財政部分別於
    86年5月24日以台央外柒字第0401216號及86年6月1日以
    台財証 (五)字第03240號函各公告辦理外匯業務之銀行、外
    匯經紀商及金融機構，經營外幣保證金交易者，不適用期貨
    交易法之規定，實務上外幣保證金交易之場所，幾乎都在經
    核准之外匯指定銀行之營業處所買賣，除前揭經中央銀行及
    財政部公告，指定辦理外匯之銀行、外匯經紀商及金融機構
    從事外幣保證金交易，可豁免適用期貨交易法外，任何公司
    未經許可經營外幣保證金交易者，即屬違反期貨交易法第56
    條非期貨商不得經營期貨交易業務之規定，是被告所辯外幣
    保證金交易非屬於槓桿保證金交易之一種，且在期貨交易市
    場以外處所所為之期貨交易，亦不受期貨交易法之規範云云
    ，要係卸責之詞，殊無足採，而查被告以山協公司之名義，
    居間引介客戶甲○○等不特定客戶與美國遠東銀行簽約並繳
    付外幣保證金後，由其於保證金之數倍範圍內，以自己之名
    義為客戶之計算，在外匯市場從事不同幣別間之即期或遠期
    買賣交易，被告乙○○所為自屬「期貨經理事業」之範疇，
    依法應得主管機關即證期會之許可並發給許可證照始得經營
    ，詎被告乙○○明知山協公司並未依期貨交易法第82條第1
    項規定，經主管機關即財政部證券暨期貨管理委員會之許可
    並發給許可證照，即行營業，而與同案被告即山協公司負責
    人鄭瑞香自有共同未經許可，擅自經營期貨經理事業，其等
    有違反期貨交易法第112條第5款規定之犯行，實堪以認定，
    被告所辯並無上揭公訴人指訴之犯行，要係卸責之詞，不足
    採信，事證明確，被告犯行，洵堪認定。
二、核被告乙○○所為，係犯期貨交易法第112條第5款之未經許
    可擅自經營期貨經理事業。被告乙○○與同案被告鄭瑞香有
    犯意之聯絡及行為之分擔，均為共同正犯。而查被告行為後
    ，刑法業於94年2月2日修正公布，並於95年7月1日施行，修
    正前刑法第28條規定：「二人以上共同『實施』犯罪之行為
    者，皆為共同正犯。」修正後為：「二人以上共同『實行』
    犯罪之行為者，皆為共同正犯。」，將舊法之「實施」修正
    為「實行」。原「實施」之概念，包含陰謀、預備、著手及
    實行等階段之行為，修正後僅共同實行犯罪行為始成立共同
    正犯。是新法共同正犯之範圍已有限縮，排除陰謀犯、預備
    犯之共同正犯，新舊法就共同正犯之範圍既因此而有變動，
    自屬犯罪後法律有變更，並以修正前之規定較不利於被告，
    自應適用修正後刑法第28條之規定（參照最高法院96年度台
    上字第5208號判決意旨）。又期貨交易法第112條第5款之未
    經許可擅自經營期貨信託事業、期貨經理事業、期貨顧問事
    業或其他期貨服務事業罪，所謂經營事業，係以反覆從事同
    種類之事務為目的之社會活動，當然含有反覆實施之性質，
    與行為後侵害狀態繼續之即成犯不同，應為實質一罪（參照
    最高法院94年度台上字第6735號判決意旨）。本件被告乙○
    ○與同案被告鄭瑞香共同擅自經營期貨經理事業之行為，均
    屬其從事業務單一犯意下之行為，為法律概念上之單純一罪
    ，並無連續犯之問題。至公訴人雖僅起訴被告乙○○與同案
    被告鄭瑞香自91年6月起至12月間之犯行，惟查被告乙○○
    自91年3、4月間即有以山協公司名義代客操作外匯保證金交
    易之期貨買賣等情，此據被告供承在卷，並核與同案被告鄭
    瑞香及證人鄭瑞月供、證述情節相符，此部分犯行亦堪認定
    ，而此部分犯行與公訴人起訴部分有實質上一罪之關係，應
    為起訴效力所及，自得併予審究。原審就被告乙○○予以論
    罪科刑，固非無見，惟查：（一）「期貨經理事業」與「期
    貨顧問事業」係屬不同之業務，所稱「期貨顧問事業」，係
    指為獲取報酬，經營或提供期貨交易之分析、判斷建議者。
    如「接受委任，對期貨交易有關事項提供研究分析意見或建
    議」、「發行有關期貨交易之出版品」、「舉辦有關期貨交
    易之講習」等均屬經營期貨顧問事業，此均已如上述，本件
    被告乙○○僅係以居間引介客戶甲○○與美國遠東銀行簽約
    並繳付外幣保證金之方式，而由其於保證金之數倍範圍內，
    以自己之名義為客戶之計算，在外匯市場從事不同幣別間之
    即期或遠期買賣交易，並無提供期貨交易之分析、判斷建議
    ，所為僅屬經營「期貨經理事業」之範疇，並無從事「期貨
    顧問事業」，原審認被告所為，同時並有經營「期貨顧問事
    業」，其論斷尚有未洽﹔（二）行為後法律有變更者，適用
    行為時之法律。但行為後之法律有利於行為人者，適用最有
    利於行為人之法律，刑法第2條第1項定有明文。查被告行為
    後，刑法第28條業已修正，新法共同正犯之範圍已有限縮，
    排除陰謀犯、預備犯之共同正犯，新舊法就共同正犯之範圍
    既因此而有變動，自屬犯罪後法律有變更，並以修正前之規
    定較不利於被告，應刑法第2條第1項但書規定，自應適用修
    正後刑法第28條之規定，原審雖為新舊法比較，惟復認刑法
    第28條之修正內容，對被告並無有利或不利之情形，而認應
    適用行為時即修正前刑法第28條規定，實有未洽﹔是被告乙
    ○○上訴意旨猶執陳詞否認有上揭犯行，固無理由，惟原判
    決關於乙○○部分既有可議，自應由本院予以撤銷改判，爰
    審酌被告乙○○之素行，犯罪之動機、目的、手段，犯罪之
    時間，以山協公司名義，對外招攬客戶投資外匯保證金交易
    ，公司經營之規模，因而所獲得之利益，所招攬客戶之人數
    及因而致生之危害尚屬輕微，及犯罪後之態度等一切情狀，
    量處有期徒刑一年。又本件被告犯罪時間，係在96年4月24
    日以前，合於中華民國96年罪犯減刑條例所列之減刑要件，
    爰依該條例第2條第1項第 3款規定，減其宣告刑二分之一為
    有期徒刑六月。而查被告乙○○行為後，刑法有關緩刑之規
    定雖亦經修正，惟緩刑之規定，並非關於行為可罰性之刑罰
    法律規範，而係屬刑之執行規範，應無刑法第2條第1項之適
    用，故犯罪在新法施行前，於修正後刑法施行後裁判，關於
    緩刑之宣告，應逕適用修正後刑法第74條之規定（參照最高
    法院95年度第8次刑事庭會議決議）。查被告乙○○前於82
    年間，雖曾因故意犯罪受有期徒刑以上刑之宣告，惟於執行
    完畢後，五年以內未曾因故意犯罪受有期徒刑以上刑之宣告
    ，此有臺灣高等法院被告前案紀錄表1份在卷可稽，本次因
    一時貪圖利益而經營期貨經理事業，惟前後實際經營期間僅
    九月餘，公司經營之規模尚小，所招攬客戶之人數非多及因
    而致生之危害尚屬輕微，被告惡性非重，經此次罪刑之宣告
    ，諒無再犯之虞，本院審酌各情，認被告所受本件刑之宣告
    以暫不執行為適當，爰依刑法第74條第1款之規定，宣告緩
    刑三年，以啟自新，並依刑法第74條第2項第4款規定，諭知
    應於本案判決確定後6個月內，捐款新台幣10萬元予公庫。
據上論斷，應依刑事訴訟法第369條第1項前段、第364條、第299
條第1項前段，期貨交易法第112條第 5款、刑法第11條前段、第
28條、第74條第1項第1款、第2項第4款，中華民國九十六年罪犯
減刑條例第2條第1項第3款、第7款，判決如主文。
本案經檢察官許美女到庭執行職務。
中    華    民    國    97    年    7    月    17    日
                  刑事第五庭    審判長法  官  吳  敦
                                      法  官  陳春秋
                                      法  官  張傳栗
以上正本證明與原本無異。
如不服本判決，應於收受送達後十日內向本院提出上訴書狀，其
未敘述上訴之理由者並得於提起上訴後十日內向本院補提理由書
（均須按他造當事人之人數附繕本）。
                                      書記官  李佩真
中    華    民    國    97    年    7     月    17    日
附錄：本案論罪科刑法條全文
期貨交易法第112條
有下列情事之一者，處7年以下有期徒刑，得併科新臺幣3百萬元
以下罰金：
一  未經許可，擅自經營期貨交易所或期貨交易所業務者。
二  未經許可，擅自經營期貨結算機構者。
三  違反第56條第1項之規定者。
四  未經許可，擅自經營槓桿交易商者。
五  未經許可，擅自經營期貨信託事業、期貨經理事業、期貨顧
    問事業或其他期貨服務事業者。
六  期貨信託事業違反第84條第1項規定募集期貨信託基金者。
七  違反第106條、第107條或第108條第1項之規定者。


司法院資訊處製作；財團法人民間司法改革基金會備份。
